【裁判字號】    99,交聲,234
【裁判日期】    990707
【裁判案由】    聲明異議
【裁判全文】
臺灣屏東地方法院交通事件裁定         99年度交聲字第234號
原處分機關  交通部公路總局高雄區監理所屏東監理站
法定代理人  高金木
異  議  人  甲○○
上列異議人因違反道路交通管理處罰條例案件，對於原處分機關
於民國99年6 月24日所為之處分（原處分：屏監違字第裁82-Z00
000000號），聲明異議，本院裁定如下：
    主  文
原處分撤銷。
上開撤銷部分，甲○○汽車駕駛人，駕駛汽車經測試檢定酒精濃
度超過規定標準，應吊扣小型車普通駕駛執照壹年及接受道路交
通安全講習。
    理  由
一、原處分意旨略以：異議人甲○○於民國99年6 月9 日18時30
    分許，駕駛車牌號碼為X3-2296 號之自用一般小客貨車，在
    屏東縣國道三號南下420.9 公里處，為警攔查測得呼氣酒精
    濃度為每公升0.65毫克，超過標準之違規行為，乃當場掣單
    舉發，經查核無訛，依道路交通管理處罰條例第35條第1 項
    第1 款及第24條第1 項第2 款規定，裁處異議人吊扣大貨車
    普通駕駛執照1 年，並施以道路交通安全講習等語（有關罰
    鍰部分，俟刑事案件確定後再到案接受裁處）。
二、異議意旨則以：異議人酒駕深感懊悔，但吊扣駕照，無法賺
    錢養家，為此聲明異議等語。
三、按聲明異議屬司法救濟途徑之一種，由法院審查異議人即受
    處分人所涉違規事實是否成立，及原處分機關所適用之法條
    是否正確，裁罰是否適當，因法院負有司法審查之作用，以
    本案而言，就罰鍰、吊照及安全講習等處罰效果，應一併審
    理，並重為諭知（參照臺灣高等法院暨所屬法院98年法律座
    談會刑事類提案第23號決議及審查意見）。是本院本件審查
    之範圍，即不受異議人異議意旨之拘束。
四、次按「汽車駕駛人有下列情形之一者，不得駕車：．．二、
    飲用酒類或其他類似物後其吐氣所含酒精濃度超過每公升○
    ‧二五毫克或血液中酒精濃度超過百分之○‧○五以上。」
    、「汽車駕駛人，有下列情形之一者，應接受道路交通安全
    講習：．．二、有第三十五條第一項規定之情形。」、「汽
    車駕駛人，駕駛汽車經測試檢定有下列情形之一者，處新臺
    幣一萬五千元以上六萬元以下罰鍰，並當場移置保管該汽車
    及吊扣其駕駛執照一年；因而肇事致人受傷者，並吊扣駕駛
    執照二年．．：一、酒精濃度超過規定標準。」，此道路交
    通安全規則第114 條第2 款、道路交通管理處罰條例第24條
    第1 項第2 款、第35條第1 項第1 款分別定有明文。
五、罰鍰部分：
  (一)按94年2 月5 日公布，於95年2 月5 日施行之行政罰法第26
    條規定：「一行為同時觸犯刑事法律及違反行政法上義務規
    定者，依刑事法律處罰之。但其行為應處以其他種類行政罰
    或得沒入之物而未經法院宣告沒收者，亦得裁處之。」，其
    立法理由謂「一行為同時觸犯刑事法律及違反行政法上義務
    規定時，由於刑罰與行政罰同屬對不法行為之制裁，而刑罰
    之懲罰作用較強，故依刑事法律處罰，即足資警惕時，實無
    一事二罰再處行政罰之必要。且刑事法律處罰，由法院依法
    定程序為之，較符合正當法律程序，應予優先適用。但罰鍰
    以外之沒入或其他種類行政罰，因兼具維護公共秩序之作用
    ，為達行政目的，行政機關仍得併予裁處，故為第一項但書
    規定。」等語，可知一行為同時觸犯刑事法律及違反行政法
    上義務規定時，應優先適用刑事法律處罰，此即所謂「刑事
    程序優先原則」。
  (二)本件異議人甲○○於99年6 月9 日18時30分許，駕駛車牌號
    碼為X3-2296 號之自用一般小客貨車，在屏東縣國道三號南
    下420.9 公里處，為警攔查測得呼氣酒精濃度為每公升0.65
    毫克，超過標準之違規行為，乃掣單舉發等情，為異議人所
    不爭執，並有卷存舉發違反道路交通管理事件通知單（下稱
    ：舉發單）1 紙可稽，應可信為真實。又異議人同一酒後駕
    車之行為，因同時觸犯刑法第185 條之3 之公共危險罪，亦
    遭移送臺灣屏東地方法院檢察署檢察官偵辦乙節，有卷存臺
    灣高等法院被告前案紀錄表1 紙可證，基於依上開刑事優先
    原則，原處分就有關罰鍰部分，俟刑事案件確定後再到案接
    受裁處之諭知，於法即無違誤。
六、吊扣駕駛執照：
  (一)按道路交通管理處罰條例第35條第1 項僅規定「吊扣其駕駛
    執照一年」，並未明定其駕駛執照之種類，則有關吊扣、吊
    銷駕駛執照處分效力與執行方式之法令依據，當係依據道路
    交通管理處罰條例第68條規定，而該條業於94年12月14日修
    正公布，並自95年3 月1 日施行。修正前之道路交通管理處
    罰條例第68條原規定：「汽車駕駛人，因違反本條例及道路
    交通安全規則之規定，受吊扣或吊銷駕駛執照處分時，吊扣
    或吊銷其持有各級車類之駕駛執照」，其立法意旨在於違規
    行為對道路交通秩序之維持及道路交通安全已生較大之影響
    ，故規定吊扣或吊銷其持有各級車類之駕駛執照，以限制其
    繼續駕車行駛道路之權利，其係屬駕駛行為之限制，並不因
    所持駕駛執照種類不同而有所差異。惟因考量原條文將違法
    或違規駕駛人所持有各級車類之駕駛執照一併吊銷或吊扣，
    失之過酷，對於人民工作與生活影響過鉅，有違比例原則，
    經與交通部協商後，乃將其中「受吊扣處分者，吊扣其持有
    各級車類之駕駛執照」部分之規定刪除，則修正後道路交通
    管理處罰條例第68條之規定，既已刪除「吊扣」等字，而僅
    餘「吊銷」等字，依「明示其一，排除其他」之法理，該條
    應係明示排除「吊扣駕駛執照處分時，吊扣其持有各級車類
    之駕駛執照」之規定，而僅餘「吊銷駕駛執照處分時，始吊
    銷其持有各級車類之駕駛執照」之規定，而限縮修正前條文
    之適用範圍。循此以觀，駕駛人違反道路交通管理處罰條例
    第35條第1 項第1 款之規定而受吊扣駕駛執照處分時，依修
    正後同法第68條規定並參照其修正意旨，應僅得吊扣違規或
    違法當時駕駛車類之駕駛執照，否則將造成同一違規或違法
    行為，因受處分人持有駕駛執照種類之不同，而異其處分之
    結果。況酒醉駕車行為係製造法所不容許之風險，以風險製
    造之立場觀之，並不因駕駛車輛種類之不同，而有所差別，
    但從風險實現之觀點而言，酒醉駕駛車類之不同，其對於交
    通安全衍生之實害結果也有所差異，如駕駛人駕駛低一級之
    車類違反本條例之規定時，不論其所造成之實害結果，而一
    律吊扣駕駛人所持有之各類駕照，亦有違相同事件相同處理
    ，不同事件不同處理之平等原則（臺灣高等法院暨所屬法院
    97年法律座談會刑事類提案第40號及98年法律座談會刑事類
    提案第23號討論暨審查意見參照）。準此，參諸上開道路交
    通管理處罰條例第68條之修正過程與修正理由，行為人有道
    路交通管理處罰條例第35條第1 項第1 款所規定之違規行為
    ，須吊扣駕駛執照時，應僅能吊扣行為人違法或違規當時駕
    駛車輛所憑之駕駛執照，不得再吊扣行為人所持有與駕駛違
    規車輛無關之其他各級車類駕駛執照至明。
  (二)本件異議人因飲用酒類後駕駛自用一般小客貨車，且經酒精
    呼氣測試達每公升0.65毫克之情形，則依上開說明，異議人
    違規當時既係駕駛自用一般小客貨車，依法僅得以吊扣異議
    人所持有該級車類之駕駛執照（即小型車普通駕駛執照），
    而原處分機關竟逕行吊扣其大貨車普通駕駛執照，顯已逾越
    修正後道路交通管理處罰條例第68條之規範意涵及範圍，亦
    難認為合法。
七、道路交通安全講習部分：道路交通安全講習為罰鍰以外之其
    他種類之行政罰，兼具維護公共秩序之作用，為達行政目的
    ，依行政罰法第26條第1 項但書規定，原處分機關仍得予以
    裁處，並無違誤。
八、綜上所述，原處分機關就吊扣大貨車普通駕駛執照部分，既
    有瑕疵，自應由本院予以撤銷，並就上開撤銷部分，另為「
    吊扣小型車普通駕駛執照壹年及接受道路交通安全講習」之
    諭知。
九、應依道路交通管理處罰條例第87條第2 項，道路交通案件處
    理辦法第20條前段，裁定如主文。
中    華    民    國    99    年    7     月    7     日
                    交通法庭    法  官  曾吉雄
以上正本證明與原本無異。
如不服本裁定應於收受送達後五日內向本院提出抗告書狀敘述抗
告之理由抗告於台灣高等法院高雄分院。
中    華    民    國    99    年    7     月    7     日
                                書記官  林祥玉

司法院資訊處製作；財團法人民間司法改革基金會備份。
